臺灣高等法院臺南分院刑事判決
上　訴　人
即　被　告　乙○○
選任辯護人　蔡碧仲　律師
　　　　　　李金樺　律師
　　　　　　黃鈺　律師
上列上訴人因殺人案件，不服臺灣臺南地方法院89年度重訴字第
23號，中華民國90年7月4日第一審判決（起訴案號：臺灣臺南地
方法院檢察署89年度偵字第814號、89年度偵字第5646號），提
起上訴，判決後由最高法院第一次發回更審，本院判決如下：
    主      文
原判決撤銷。
乙○○傷害人之身體，因而致人於死，處有期徒刑壹拾年，褫奪
公權捌年。
扣案四方形鐵棒壹支、木質球棒壹支（已斷裂）、掃把壹支、衣
架壹支均沒收。
    事      實
一、乙○○患有妄想等精神疾病，係有精神耗弱之人，緣乙○○
    與張淑華係夫妻關係，亦係家庭暴力防治法所稱之家庭成員
    關係，平日其二人之感情雖不睦，惟仍同住在台南縣永康市
    ○○○路五十二巷九十八號七樓之三處。民國（下同）八十
    九年四月十四日晚上七時許，乙○○與張淑華係夫妻兩人再
    度因子女教養、債務問題及張淑華疑有外遇等事發生爭吵，
    乙○○命張淑華面朝牆壁，屁股朝外站立供乙○○毆打，因
    張淑華平時即甚為畏懼乙○○，乃依命面向牆壁站立，乙○
    ○以四方形（空心）鐵棒（該鐵棒長約一百三十公分、寬約
    四公分許）毆打張淑華，致張淑華疼痛跪於沙發上，乙○○
    除繼續掌摑張淑華外，更以上開鐵棒及細鐵條（衣架）、掃
    把柄各一支猛力朝張淑華之臀部、大腿、小腿等身體部位重
    擊，且持木質球棒重擊桌子及地上致球棒斷裂，威嚇張淑華
    ，造成張淑華上唇繫帶及右側上唇內面黏膜出血、兩側大腿
    背面及左膝蓋外側平行條痕，致張淑華難以忍受所遭毆打之
    痛苦及折磨，使張淑華極端恐懼並痛至無法忍受，而逃離客
    廳並躲入房間內將房門反鎖；詎乙○○仍不善罷甘休，而張
    淑華之房間出去即為陽台，攀爬陽台有可能自七樓跌落地面
    致死，在張淑華極端恐懼下，若乙○○強行進入房間，張淑
    華有可能攀爬陽台逃離，雖乙○○無致張淑華於死之意，然
    仍自客廳處取出房門鑰匙，欲開房門繼續追打張淑華，致使
    張淑華處於極度恐懼而無路可逃之情形下，往七樓該房間外
    未加裝鐵窗之陽台方向逃去，並於乙○○打開房門追進入後
    ，因處於極度恐懼之情形下，繼續逃離至隔壁也未加裝鐵窗
    的陽台至無路可走之地步，旋自該處七樓陽台墜落至地面，
    致粉碎性顱腦損傷，傷重而當場死亡。嗣於同日晚上九時許
    ，為警據報前往乙○○上開住處查處，並扣得乙○○所有供
    本件犯罪所用毆打、威嚇張淑華之四角鐵棒一支、木質球棒
    一支（已斷裂）、掃把一支、衣架一支等物。
二、案經台南縣警察局永康分局報請及臺灣臺南地方法院檢察署
    檢察官自動檢舉偵查起訴。
    理      由
一、訊據上訴人即被告乙○○承認於右揭時間、地點與被害人張
    淑華發生爭執，並以上揭四方形鐵棒、掃把柄、細鐵條等物
    重擊被害人張淑華之大腿、小腿及臀部等處後，被害人逃離
    客廳並躲入房間內將房門反鎖，被告仍持鑰匙追入房間等情
    不諱，惟矢口否認有傷害致死之犯行，辯稱：我是因被害人
    沒把小孩管教好，且被害人有外遇，加上經濟上有債務糾紛
    ，才一時氣憤，以四方形鐵棒等物毆打被害人的臀部等處，
    被害人躲入房間，我沒有繼續追打的意思，我是拿鑰匙開房
    門進去，但已經發現被害人不在房間內，我只是想找被害人
    談談而已，沒有要殺害或傷害致死的意思或殺人的未必故意
    ，況且被害人平常有吸食安非他命之習慣，而且有精神分裂
    症，因此攀爬陽台失足墜落云云。惟查：
  (一)被告乙○○於警訊時已自承有以拳頭、衣架、掃把柄、鐵棍
    等毆打張淑華及用球棒威嚇，張淑華逃入房間上鎖，其亦有
    拿鑰匙打開房門及被害人淑華係墜樓而死：
    被告於警訊時即供陳：「（問：你與張淑華談話時有否發
      生爭吵？當時時間為何？）有發生爭吵，那時大約二十時
      左右。（問：為何事談話會發生爭吵？）因為我太太大張
      淑華有外遇被我知道。（問：你太太有外遇你是何時知道
      ？作何處置？）大約一年前就知道，我曾和她溝通，其間
      也有為此爭吵，但都不嚴重。（問：你今日與太太張淑華
      因為【外遇情事發生爭吵】，有否產生肢體衝突？有。（
      問：警方對你所住現住地內發現有鐵條（空心）、棒球棍
      （已折斷）、掃把及細鐵條各一支是否你所有？是否就是
      你今日與太太張淑華發生爭吵而產生肢體衝突而使用的工
      具？）是，其中我使用了空心鐵條及細鐵條及掃把毆打我
      太太。（問：為何現場會有乙支斷截之球棍？）我與太太
      爭吵初始，因為生氣拿起棒球棍往地上敲打就斷成二截了
      。（你使用右記敘述三樣工具攻擊你太太張淑華何部位？
      有否在現場發現外傷？）頭部、手腳及屁股，儘（均）發
      現有瘀血情形。（問：你發現你太太身上出現瘀血有否停
      止攻擊行為？）沒有，後來我即攻擊她的屁股。（問：你
      太太張淑華跳樓自殺時間與你們爭吵時間相近，為何你太
      太跳樓時，你沒有及時救她或阻止她跳樓？（因為我們爭
      吵後，她即進入她的房間並反鎖，我沒辦法進入她的房間
      。（問：你們夫妻平日相處還好為何她的房間你沒辦法進
      入？有否分居？）我【有拿鑰匙打開】房間《門》進入她
      的房間，但卻不見她的人，我們分居一、兩天而已。（問
      ：你太太進入房間期間經過多久你才進入？進入後發現人
      不見有否找尋？找尋後有否見面？）大約半分鐘時間，我
      有找尋，但沒見到面。（問：你太太是否由房間外陽台跳
      下？）她應攀爬至陽台外，由樓下遮雨棚架上往下跳。（
      問：你太太目前身體狀況如何？行動力如何？）很好，她
      的【行動力很好】。」（見卷附台南縣警察局永康分局大
      橋派出所八十九年四月十四日偵訊《調查》筆錄）；「問
      ：可否詳述四月十四日整天至你太太跳樓死亡之行蹤？）
      我早上八時至公司上班一直到十九時許下班回家，這段時
      間我都在公司，下班回家後我又出去買飲用水，我是騎機
      車到中正南路路邊以硬幣肆拾元買了二桶飲用水，回到家
      裡大約二十時左右，準備吃飯並與太太張淑華談話，但是
      談到一半就發生口角爭執，之後就發生第一次筆錄《如前
      引大橋派出所筆錄》記載之事情。（問：你下班後有無飲
      酒？）沒有。（問：你發現死者進入房間後你作何反應？
      ）我立即去找鑰匙開房間門，但是我在房間找不到人，於
      是就到陽台去找，也沒有看到人，於是我從樓上往樓下看
      就發現我太太已經摔到樓下了，我就立即下樓去看看。（
      問：你發現你太太摔到樓下有無向警方報案？）我到樓下
      看我太太沒多久警察就來了，並不是我報案的。（見卷附
      台南縣警察局永康分局刑事組《三組》八十九年四月十五
      日偵訊《調查》筆錄。）；「（問：你太太張淑華死亡前
      是否有與你發生爭吵？）有。（問：你們因何事發生爭吵
      ？）因我懷疑張淑華有外遇而發生爭吵？（問：爭吵時你
      有無動手打張淑華？）有。（問：你用何種兇器打張淑華
      ？先【用拳頭，後來用衣架、掃把柄、鐵棍】及用球棒嚇
      她。（問：你均打張淑華何部位？用拳頭打頭及用衣架、
      掃帚柄、鐵棍打她的手、腳、屁股。」等語（見卷附台南
      縣警察局永康分局大橋派出所八十九年四月二十五日偵訊
      《調查》筆錄）。即於警訊中被告乙○○供稱：(1)被害人
      張淑華曾遭被告以拳頭、衣架、掃把柄、鐵棍等毆打及用
      球棒威嚇後，逃入房間。(2)被告之後有拿鑰匙打開房門。
      (3)被害人張淑華墜樓而死。
    被告乙○○於檢察官訊問時復陳稱：「（問：何時發現你
      太太跳樓？）昨日晚上八點。（問：如何發現？）我們有
      吵架，我太太把門反鎖，我找鑰匙開門，從窗戶看下來發
      現跳樓，我們是八點多吵架，我【用手打她的臉】，再用
      衣架打她，打她的頭部及手。（問：打頭部何處？）不記
      得，我隨便打她，我還有用手打她的耳光，後來她坐在地
      上，我用腳跩她，我並用掃帚打她的腳，打了一下。（問
      ：為何吵架？）我七點下班回家，她在家裡等我，我們本
      來在聊天，她說我打算要怎麼樣，聲音很大，我不高興，
      就打了她一下耳光，後來我去提水，並吃稀飯，吃稀飯時
      有聊天，我覺得聲音很大，我不高興，情緒失控就打她，
      我之前就懷疑有外遇，我就拿球棒恐嚇她，球棒本來是放
      在餐桌底下的桶內，我拿球棒打茶几一下及打地板一下，
      我是恐嚇她要她寫出外遇的對象是誰。球棒是當時打斷的
      ，打地板。（問：接著呢？）接著我用掃帚打她的腳，不
      記得左腳或右腳，接著持四角鐵條打她臂部，她就跑到房
      間去了，並把房門反鎖，我立即【拿我的鑰匙開門】，進
      去看不到人，我到陽台去，看已經跳下樓了。（問：當時
      你有無喝酒或吸毒？）都沒有。（問：為何打死者打得如
      此之重？）當時正在生氣。」（見卷附台灣台南地方法院
      檢察署八十九年四月十五日訊問筆錄）。即被告於偵查時
      亦供稱：(1)被害人張淑華曾遭被告以手、衣架、掃把柄、
      鐵棍等毆打及用球棒威嚇後，逃入房間。(2)被告之後有拿
      鑰匙打開房門。(3)被害人張淑華墜樓而死。
    被告乙○○於原審審理時亦陳稱：「（問：《提示扣案物
      ，告以要旨》有何意見？）扣案的四方形鐵棍以及棒球棒
      ，是因為我是銀行的運鈔車司機，平常是放在車上的，後
      來因為公司買了瓦斯槍以後，我才帶回家裡。而棒球棍會
      折斷，是因為我打地上才折斷的。（問：案發情況如何？
      ）我只是【叫她向後，面向牆壁站著，我就用鐵棍打她屁
      股，她轉過去就跪在沙發上】，我就朝她屁股打下去，打
      了一下，她再跑到旁邊站著，我就用棍子再打她一下，她
      就進去房間反鎖，我就去客廳找鑰匙打開門，我有聽到慘
      叫一聲，不過當時我還沒有進去，等我開門進去以後，就
      沒有看到人了。我在客廳打她時，我有罵她為何虐待孩子
      ，也問她外遇的事，她也承認，我很生氣，跟她說我這樣
      辛苦工作，又負債上百萬，她說他要還給我伍拾萬，我沒
      有理她，就一直罵她，主要內容是說她不工作，又不照顧
      孩子。」（見原審卷第二十七頁）。即被告於原審時亦供
      稱：(1)被害人張淑華曾遭被告毆打。(2)被告之後有拿鑰匙
      打開房門。(3)被害人張淑華墜樓而死。僅強調還沒開門即
      聽到慘叫聲（於警訊、偵查則未強調）。而於被告乙○○
      本院調查時亦供承有上開毆打被害人張淑華等情。
    由被告乙○○於警訊、偵審所供，足見：(1)被害人張淑華
      曾遭被告以手、衣架、掃把柄、鐵棍等毆打及用球棒威嚇
      後，逃入房間。(2)被告之後有拿鑰匙打開房門。(3)被害人
      張淑華墜樓而死。
　(二)被害人張淑華死後解剖發現：(1)粉碎性顱腦損傷，符合為墜
  　若傷。顱骨穹窟及顱底粉碎性骨折。大腦實質多數破損合併
    廣泛蜘蛛膜下腔出血。(2)四肢鈍力損傷，重度，符合為墜若
    傷。(3)兩側大腿背面及左膝蓋外側平行條痕，符合為棍棒傷
  　(4)上唇繫帶及右側上唇內面黏膜出血、兩側大腿背面及左膝
    蓋外側平行條痕，符合為掌擱傷。(5)早期死後變化。有內政
    部警政署刑事警察局法醫解剖鑑定報告（台南地檢署八十九
    年度相字第五八九號張淑華死亡案）存卷足參。而鑑定之後
    亦認被害人張淑華之死因為：甲、粉碎性顱腦損傷。乙、高
    處墜落（七樓）。丙、配偶虐待事件。有法務部法醫研究所
  　（八九）法醫所醫鑑字第０四九八號鑑定書附足資佐證，足
    見被害人張淑華確遭被告掌擱、毆打，且係因墜樓死亡。參
    以證人即被害人張淑華之父母甲○○、張林秀玉亦分別於警
    訊及本院調查、原審審理時指稱：被告與被害人常因金錢及
    要否離婚的事情吵架等情（見卷附台南縣警察局永康分局大
    橋派出所八十九年四月十五日及同年月二十五日偵訊《調查
    》筆錄）、原審八十九年十月五日、本院九十一年二月五日
    訊問筆錄），復有四方形鐵棒一支、木質球棒一支（已斷裂
    ）、掃把一支、衣架一支扣案，且有檢察官勘驗筆錄一份在
    卷可佐，足見被告與被害人感情本即不睦，被告於八十九年
    四月十四日晚上七時許，在台南縣永康市○○○路五十二巷
    九十八號七樓之三住處，又有因子女教養、債務問題及被害
    人外遇等事與被害人發生爭吵，即命面壁供其毆打，進而對
    被害人掌擱，且持木質球棒重擊桌子及地上致球棒斷裂，更
    以四方形鐵棒、細鐵條等物毆打被害人，致被害人難以忍受
    所遭毆打之痛苦及蹂躪之折磨而躲入房間，並反鎖房門，以
    防免被告繼續其暴行，之後被害人張淑華更墜樓死亡之事實
    ，應堪認定。
　(三)又查被告因被害人有外遇等情，而與被害人爭吵，打被害人
  　耳光，並對被害人拳打腳踼，又持木質球棒重擊桌子及地上
    致球棒斷裂，更以四方形鐵棒、細鐵條毆打被害人大、小褪
    、屁股等身體部位，雖其行徑暴虐乖張，然其僅對被害人拳
    打腳踼，所持木質球棒係重擊桌子及地上，雖以材質鋼硬之
    四方形鐵棒、細鐵條毆打被害人，但僅毆打被害人大腿、小
    腿、屁股等非身體要害之部位，參以被告接受內政部警政署
    刑事警察局人員測謊結果，被告對於「你有沒有推（丟）
    張女（張淑華）下樓？你有沒有推（丟）張女（張淑華）
    下樓？張女墜樓時你有沒有看到？」三個問題，均無不實
    反應，有該局八十九年六月二十二日刑鑑字第七九七○七號
    鑑驗通知書一紙附卷可佐，可見被告所稱並非其將被害人推
    下樓乙情，應屬實在，且其未重擊被害人身體要害部位，益
    見其毆打被害人時主觀上並無殺人之犯意。而證人即據報前
    往案發現場處理之警員謝進三於原審法院勘驗現場時證稱：
    「（問：當時是由你到現場處理？）是的，我當時是第一次
    到達現場，現場並沒有很亂，【陽台外有被害人坐過的痕跡
    】。（問：何人報案？）是民眾報案。（問：為何到達現場
    ？）民眾報案後我就到陳屍地點，後來我有到現場《台南縣
    永康市○○○路五十二巷九十八號七樓之三被告住處），現
    場並沒有血跡，現場也沒有很零亂，我發現隔壁的陽台旁的
    樑柱上有被害人坐過的痕跡，陽台地上有一個人【走過的痕
    跡】」（見原審卷第七十二頁），且有被害人跳樓陽台處照
    片十二幀在卷可稽。又被害人因此傷重死亡，亦有臺灣臺南
    地方法院檢察署相驗屍體證明書一份、內政部警政署刑事警
    察局法醫解剖鑑定報告（台南地檢署八十九年度相字第五八
    九號張淑華死亡案）及上開法務部法醫研究所鑑定書附足佐
    。堪認被害人張淑華係躲入房間後，因被告窮追不捨，眼見
    被告欲開鎖進入房間追打，張淑華處於極度恐慌而無路可逃
    之情形下，乃往七樓該房間外之陽台方向逃去，並於被告打
    開房門追進入後，因處於極度恐懼之情形下，繼續逃離至隔
    壁陽台至無路可走之地步，旋自該處七樓陽台墜落至地面，
    致粉碎性顱腦損傷，傷重而當場死亡。
　(四)按加重結果犯，以行為人能預見其結果之發生為要件，所謂
  　能預見乃指客觀情形而言，與主觀有無預見之情形不同，若
    主觀上有預見，而結果之發生又不違背其本意時，則屬故意
    範圍；又刑法上傷害致人於死罪，祗須傷害行為，與死亡之
    發生，具有因果聯絡之關係，即屬成立，並非以被害人因傷
    直接致死為限，即如傷害後，因被追毆情急落水致生死亡之
    結果，其追毆行為，即實施傷害之一種暴行，被害人之情急
    落水，即為該項暴行所促成，自不得不認為因果關係之存在
    ，最高法院四十七年台上字第九二○號判例、二十二年上字
    第六七四號判例可資參照。查被害人大腿背面及左膝蓋外側
    留數道明顯條痕或平行條痕血腫痕跡，符合為棍棒傷，且其
    上唇繫帶及右側上唇內面粘膜出血，符合為掌摑傷，此有上
    開內政部警政署刑事警察局法醫解剖鑑定報告及相驗被害人
    屍體之相片十五幀附卷足稽。參以被告亦自承該平行條痕之
    傷痕係伊以四方形鐵棒毆打被害人所致，以該傷痕如此清晰
    ，可見被告毆打被害人時，【用力甚猛】，而以材質如此剛
    硬之四方形鐵棒毆打人之身體，其疼痛絕非一般人所能忍受
    ，此為眾所周知之事實。被害人當時遭被告以該四方形鐵棒
    如此痛擊，其疼痛已非常人所能想像，復於無路可逃之情形
    下，躲入房間內。參諸被告命令被害面壁，並囂張地持棍棒
    毆打被害人屁股，被害人竟絲毫不敢反抗，可見被害人張淑
    華平時即甚為畏懼乙○○，當時更係處於多麼畏懼恐懼之情
    形。又事後被害人張淑華畏而躲入房間內，亦見被告乙○○
    之暴力已超出張淑華所能忍受，所以逃避以防被繼續痛毆。
    而被告即應知被害人遭逢暴力下正處於驚恐害怕狀態，竟不
    肯鬆手留給妻子一點餘地，反而仍持房門鑰匙欲繼續追打被
    害人，則被害人在被追打之極端恐懼下，只能往陽台處逃離
    ，亦本屬當然。又被告與被害人所居住之處所係七樓之高處
    ，若自該處掉落至地面時，定會造成死亡之結果，應為被告
    客觀上所能預見之事，其竟仍以四方形鐵棒等物重毆其妻張
    淑華，使被害人痛苦不堪逃入房間內，之後猶不罷手，繼續
    持房間鑰匙開啟房門欲追打被害人，使被害人處於無路可逃
    之地步，遂逃離至隔壁住處未加裝鐵窗之陽台後墜落致死，
    衡情其追打被害人時客觀上應可預見被害人有為躲避追打而
    情急墜落致死之情事發生，揆諸上引最高法院判例意旨，被
    害人遭被告傷害後，因被追毆情急墜落致生死亡之結果，則
    被害人之情急墜落，實乃被告追毆之暴行所促成，則被告之
    暴行與被害人墜樓死亡顯有因果關係之存在。再者，雖被告
    於原審時辯稱其未開門進去即聽到慘叫聲，然綜合上開情境
    ，可見被告已有拿鑰匙開門欲繼續追打被害人之動作（或跡
    象、聲音），因而被害人張淑華畏而不顧危險攀爬陽台。再
    按刑法第二百七十七條第二項傷害致死之罪，係因犯罪致發
    生一定結果而為加重其刑之規定，即以不法侵害人身體之故
    意，所施之傷害行為，致生行為人所不預期之死亡結果，使
    其就死亡結果負其刑責，最高法院五十三年台非字第五○號
    判例可資佐參。被告雖無致張淑華於死之犯意，如前所述，
    但被告所實施之傷害行為，已致生被害人墜樓死亡之結果，
    參諸上引最高法院判例意旨，自應就該死亡結果負其刑責。
    此外，復查無被告實施上揭傷害行為時，即就被害人墜樓死
    亡之加重結果有主觀之預見及對該結果之發生有不違背其本
    意之積極證據，是公訴人認被告有殺人之未必故意等情，顯
    與事實有間。
　(五)至於被告另辯稱：當時被害人於案發前曾有施用第二級毒品
  　安非他命，致精神恍惚而墜樓云云，惟查；經本院函詢法務
    部法醫研究所結果，被害人張淑華解剖前之警訊筆錄及檢方
    初訊所得，被害人張淑華方面無「毒品之顧慮」，故解剖時
    未採取或留存毒化學檢體，有該所八十九年十二月十九日法
    醫所八九理字第二二九四號函一紙存卷可佐。參以被害人張
    淑華生前並無施用毒品之犯罪前科或矯正處分紀錄，有台灣
    高等法院被告全國前案紀錄表、台灣台南地方法院檢察署刑
    案資料查註紀錄表各一份在卷足考。況被告亦供承被害人張
    淑華並未吸毒，「行動力很好」（見卷附台南縣警察局永康
    分局大橋派出所八十九年四月十四日偵訊《調查》筆錄），
    且由張淑華當時能聽命面壁、能逃入房間內反鎖等情，足見
    被害人張淑華當時確未吸毒致精神恍惚。又被告在本院前審
    審理中請求傳訊證人甘懋樑以證明被害人確有吸食安非他命
    ，證人甘懋樑證稱：「我看他們吸食完與我講話，我覺得也
    沒有怎樣」（見本院九十年八月二十三日訊問筆錄），然而
    吸食毒品為犯罪行為，犯罪者怕被發現猶恐不及，又怎會當
    眾吸食表演供人觀看？證人甘懋樑出現於被告夫妻吸食當時
    ，未免太不合理，況且，被告在原審審理中均未提出有此一
    證人，突然在上訴審提出此一證人，實有可疑。更何況證人
    甘懋樑亦稱：「四月十三日沒有到被告家，案發之前有一段
    時間沒有到被告家中」，證人甘懋樑既然，案發之前有一段
    時間沒有到被告家中」，因而證人自無法證明被害人當時墜
    樓係因吸用安非他命精神恍惚所致。被告所辯被害人於案發
    前曾有施用第二級毒品安非他命之情事云云，顯與事實不符
    ，不足採信。又被害人係在被告追毆情急下，始越過隔鄰陽
    台欄杆坐於隔鄰陽台上墜樓致死，與一般自殺者，尚可自由
    決定自殺與否之情形有別，故其非自殺身亡，甚為顯明。至
    於身為妻子的被害人遭丈夫毆打，躲入房間將門反鎖，本即
    為極正常之舉動，因而被告被害人張淑華當時不奪門而出，
    反進入房間一節，亦可理解，亦附此指明。
　(六)被告乙○○行為時並無心神喪失，但有精神耗弱之情形：
  　被告辯護人另於本院審理中陳稱：被告本身有精神方面隱疾
    ，於八十八年及八十九年間斷斷續續在奇美醫院就醫，情緒
    管理能力較正常人耗弱（九十年八月六日辯護狀）云云，然
    ：
    本院向奇美醫院調閱被告之病歷表，併警訊卷、偵查卷、
      及原審判決書等送請行政院衛生署嘉南療養院鑑定結果，
      該院九十一年二月十九日九一嘉南般字第００六六二號函
      鑑定意見認為：「貴院所附蕭員之病歷資料中，詳細記載
      其字八十八年起開始於台南市奇美醫院精神科門診追蹤治
      療記錄，診斷原為未明示之慢性器質性腦徵候，於八十九
      年一月四日改為：妄想病，而內容紀錄蕭員有明顯之幻覺
      及妄想，即便蕭員在長期未吸食安非他命之狀態下，精神
      活性症狀仍明顯，在本院之衡鑑亦呈現出：想法多疑、怪
      異，病態思考明顯；當然，蕭員亦可能自八十八年便開始
      籌畫此次之犯行，而處心積慮去製造有利於己的紀錄，但
      由其衡鑑中現實感敗壞之程度看來，此說法之可能性極微
      。故本院評估蕭員在犯案當時受幻聽及妄想所影響，而持
      棍想將『附身』在妻子身上的『東西』打出來，此狀態中
      之蕭員對當時行為（毆打、攻擊行為）已完全缺乏『理會
      』或『是非』判斷能力，於司法精神醫學而論是心神喪失
      之程度；至於蕭員是否將妻子推落墜樓致死，在鑑定中蕭
      員則完全否認，筆錄資料亦未見確切描述，此部分之真偽
      在鑑定中無法呈現，但【顯然並未達心神喪失之程度】。
      但若完全依據最高法院之判例，蕭員於犯案中雖受精神症
      狀影響，然因【意識狀態清醒，故顯而易見，其整個犯案
      過程均不符合心神喪失之程度】」。
    又經本院向奇美醫院函詢被告就診狀況，該院以九十一年
      奇醫字第五九九號病例摘要表回覆稱：「個案具失眠、焦
      慮，思考被知道、幻聽等症狀，自八十八年五月二十五日
      首次於本院精神科門診檢查及治療，即開始投予抗精神病
      藥治療，檢驗結果【發現其有甲狀腺功能異常】，乃轉介
      至內分泌科同時接受治療」等語，並有被告八十八年五月
      二十五日起之病例可資佐證，被告確曾因幻聽病症求診，
      確屬事實。
    嘉南療養院鑑定被告於犯罪當時處於「幻聽及妄想」狀態
      ，乃是基於二項前提推論而來，一是「被告曾有器質性腦
      症候及妄想之就診紀錄」，二是「被告自述當時有『壞東
      西』東西附身被害人」，推斷犯罪當時被告已受幻聽及妄
      想所影響，已經喪失是非判斷之能力。然此鑑定意見仍有
      疑問，因為被告自案發以來，歷經偵查、審判，均未提出
      「有壞東西附身被害人」之說法，直到安排精神鑑定時始
      提出此說法，甚有可疑。如果當時確受妄想所控制，何以
      不及早提出抗辯？又被告堅稱「我當時只是想教訓他」（
      八十九年偵字第八一一四號卷第八頁背面），顯示不滿其
      太太外遇，所以才令其面壁及以棍棒毆打懲罰。依此種邏
      輯判斷，其當時仍知夫妻應互負貞操義務，也知道妻子外
      遇令丈夫顏面無光，顯然具有正常思考能力，而且具有是
      非判斷能力。又本院訊據案發後立刻對被告製作筆錄之警
      員謝進三稱：「（當時做筆錄的時候被告的精神如何？）
      比一般人不好，但是講話還算正常，我問話，他也能聽得
      清楚，我問什麼他就回答，但是條理就沒那麼好了，他回
      答還可以，精神不是那麼好」「（你問那麼多，他是否很
      清楚的講？）【很清楚】」等語（本院九十一年二月五日
      訊問筆錄）。以被告遭逢家庭巨變，案發後三小時之精神
      不是很好，應可理解，但說話正常顯然具有正常思考及語
      言表達能力，並非處於妄想狀態。顯見被告於一時之鑑定
      ，向嘉南療養院【自述】當時有『壞東西』東西附身被害
      人，鑑定醫生並未思及被告係因「甲狀腺功能異常」，導
      致「失眠、焦慮」等情，而先至精神科治療，卻推斷犯罪
      當時被告已受幻聽及妄想所影響，已經喪失是非判斷之能
      力，其就被告「當時被告已受幻聽及妄想所影響，已經喪
      失是非判斷之能力」之鑑定，不足採信明甚，應認該院認
      「蕭員於犯案中雖受精神症狀影響，然因【意識狀態清醒
      ，故顯而易見，其整個犯案過程不符合心神喪失之程度】
      」之鑑定，方足採信。
    又本件經本院於94年5月2日再送請高雄市立凱旋醫院精神
      科鑑定結果：該院就被告乙○○之基本資料、鑑定緣由、
      被告發展史（生產史、學校史、職業史、婚姻家庭史、就
      醫史）、門診鑑定經過、心理測驗，並參考奇美醫院之病
      歷資料綜合判斷結果，認為被告長期使用安非他命，長期
      具有明顯幻聽與妄想，被告應為安非他命精神病，具有輕
      度憂鬱症狀，故認為被告行為當時係受妄想所影響，屬於
      精神耗弱等情，並有高雄市立凱旋醫院於94年7月20日高
      市凱醫成字第0940003862號函附卷足稽，本院亦認同高雄
      市立凱旋醫院之鑑定意見，因此本院認為被告行為當時雖
      未完全喪失『理會』或『是非』判斷能力，但屬於精神耗
      弱之範圍，是被告並符合刑法第十九條二項規定之得予減
      輕之事由。
　　(七)綜上所述，參互印證，被告於傷害行為與被害人死亡之結
  　　果，有相當因果關係，其以不法侵害人身體之故意，所施
    　之傷害行為，致生所不預期之死亡結果，自應就死亡結果
      負其刑責，所辯顯係事後卸責之詞，不足採信。本件事證
      明確，被告傷害致死之犯行，至堪認定。
二、按家庭暴力者，謂家庭成員間實施身體或精神上不法侵害之
    行為。又家庭暴力防制法所稱「家庭暴力罪者」，謂家庭成
    員間故意實施暴力行為而成立其他法律所規定之犯罪；所稱
    家庭成員，包括下列各員及其未成年子女：三、現為或曾為
    直系血親或直系姻親，家庭暴力防治法第二條第一第、第二
    項、第三條第三款分別定有明文。查被告與被害人張淑華間
    ，係配偶關係，被告傷害張淑華致死，核其所為，應係犯刑
    法第二百七十七條第二項前段之傷害人之身體因而致人於死
    罪。公訴人認被告有致張淑華於死之故意，所為應依刑法第
    二百七十一條第一項之殺人罪處斷，尚有未洽，惟起訴事實
    相同，爰依法變更起訴法條。又被告對於被害人所實施之傷
    害致死行為，即屬家庭暴力罪。被告於實施傷害行為中，嚇
    令被害人面壁，被害人亦因而面壁供被告毆打，且持木質球
    棒重擊桌子及地上致球棒斷裂，威嚇張淑華，該嚇令行為，
    核屬前傷害實行行為之一部分，為該傷害行為所吸收，不復
    另論，又被告行為時係屬精神耗弱之人，本院爰依刑法第19
    條第2項之規定減輕其刑。
三、原審法院認被告乙○○罪證明確，依傷害致死罪予以論罪科
    刑，並量處有期徒刑十五年，固非無見，惟查：（一）被告
    係命張淑華面壁，並以鐵棒毆打，致張淑華疼痛才跪於沙發
    上。原判決於理由欄引述被告在原審：「我只是叫她向後，
    面向牆壁站著，我就用鐵棍打她屁股，她轉過去就跪在沙發
    上，我就朝她屁股打下去」之供詞，然卻認「被告命張淑華
    面朝牆壁並跪在沙發上」，事實與理由不合，容有未洽。（
    二）加重結果犯，以行為人客觀情形能預見其結果之發生為
    要件，原判決事實欄對被告客觀情形是否能預見其結果之發
    生，未加敘明，亦有違誤。（三）被告對被害人之威嚇行為
    係指被告於實施傷害行為中，嚇令被害人面壁，被害人亦因
    而面壁供被告毆打，且持木質球棒重擊桌子及地上致球棒斷
    裂，威嚇張淑華，該嚇令行為，核屬前傷害實行行為之一部
    分。原判決認嚇令被告下跪為威嚇之行為，亦有誤會。（原
    判決事實欄亦漏未記載沒收物為被告所有供犯罪之用）。（
    四）又本件再經本院送請高雄市立凱旋醫院精神科鑑定結果
    ，被告乙○○行為時係屬精神耗弱之人，原審就被告於行為
    時是否屬於精神耗弱，未予審酌，亦有未洽。被告乙○○上
    訴意旨否認有致死的預見等情，雖不足採，惟原判決既有可
    議，自應由本院將原判決撤銷改判。爰審酌被告與被害人係
    夫妻關係，竟不思加以憐愛，而罰跪、拳打腳踼，更狠心以
    鐵棍等物重擊痛毆，使被害人無法忍受逃入房內躲避，猶不
    罷手再開啟房門欲繼續追打，其手段殘酷，心態兇狠，所生
    危害甚為嚴重，及其犯罪後庭訊時猶毫無悔意，對被害人之
    父到庭陳述意見，亦不假辭色及其犯後之態度等一切情狀，
    量處如主文第二項所示之刑。又依其暴力犯罪之性質，應有
    褫奪公權之必要，故併予宣告褫奪公權八年。另扣案四方形
    鐵棒一支、木質球棒一支（已斷裂）、掃把一支、衣架一支
    ，均為被告所有供犯罪所用之物，爰依刑法第三十八條第一
    項第二款規定沒收之。至於扣案筆記本一本，並非被告供
    本件犯罪所用之物，亦非違禁物，不另諭知沒收，附為記明
    。
據上論結，應依刑事訴訟法第三百六十九條第一項前段、第三百
六十四條、第二百九十九條第一項前段、第三百條，刑法第二百
七十七條第二項前段、第三十七條第二項、第三十八條第一項第
二款，判決如主文。
本案經檢察官李傳來到庭執行職務。
中　　華　　民　　國　　94　　年　　8 　　月　　17　　日
                  刑事第五庭    審判長法　官  楊明章
                                      法　官  戴勝利
                                      法　官  顏基典
以上正本證明與原本無異。
如不服本判決，應於收受本判決後十日內向本院提出上訴書狀。
其未敘述上訴理由者並得於提起上訴後十日內向本院補提理由書
狀（均須按他造當事人之人數附繕本）「切勿逕送上級法院」。
　　　　　　　　　　　　　　　　　　　書記官  呂嘉文
中　　華　　民　　國　　94　　年　　8 　　月　　18　　日
【附錄】：本判決論罪科刑法條：
刑法第二百七十七條：傷害人之身體或健康者，處三年以下有期
徒刑、拘役或一千元以下罰金。
犯前項之罪因而致人於死者，處無期徒刑或七年以上有期徒刑，
致重傷者，處三年以上十年以下有期徒刑。